臺灣新竹地方法院刑事判決　　　　　　　 95年度訴字第827號
公　訴　人　臺灣新竹地方法院檢察署檢察官
被　　　告　甲○○
上列被告因違反毒品危害防制條例案件，經檢察官提起公訴（95
年度毒偵字第1703號）及移送併案審理（95年度毒偵字第1745號
，為事實上同一案件），本院判決如下：
    主  文
本件免訴。
    理  由
一、公訴意旨略以：甲○○（原名黃勝彩）前於民國86年間，因
    違反麻醉藥品管理條例、肅清煙毒條例案件，經臺灣桃園地
    方法院於86年9月4日以86年度訴字第1043號分別判處有期徒
    刑4月、3年，應執行有期徒刑3年2月確定，於90年12月14日
    縮刑期滿執行完畢。其又因違反毒品危害防制條例案件，經
    同法院以92年度毒聲字第3607號裁定令入戒治處所施以強制
    戒治，於93年11月20日停止戒治交付保護管束期滿，業經臺
    灣桃園地方法院檢察署檢察官於93年12月30日以93年度戒毒
    偵字第406 號為不起訴處分確定。詎其仍不知悔改，於前揭
    強制戒治執行完畢後5 年內，復基於施用第一級毒品海洛因
    之犯意，於95年7 月25日11時許，在其位於新竹縣關西鎮○
    ○里○○路○段85巷3號之住處，以針筒注射之方式，非法施
    用第一級毒品海洛因1次。嗣於95年7月25日15時20分許，在
    新竹縣關西鎮○○里○○路上，因形跡詭異，為警盤查，並
    扣得注射針筒1 支，其尿液檢體送驗後亦呈現嗎啡及可待因
    陽性反應等語。
二、按案件曾經判決確定者，應諭知免訴之判決，刑事訴訟法第
    302條第1款定有明文。又刑事訴訟法第302條第1款規定，案
    件曾經判決確定者，應諭知免訴之判決，此項訴訟法上所謂
    一事不再理之原則，關於實質上一罪或裁判上一罪，均有其
    適用，最高法院60年度臺非字第77號判例足資參照。
三、查被告確有上揭施用第一級毒品海洛因之事實，已據被告於
    本院準備程序自白供認不諱，且被告為警查獲後所採尿液經
    鑑驗結果，亦確呈可待因、嗎啡陽性反應，此有公訴人舉證
    提出之昭信科技顧問股份有限公司95年9月12日檢體編號000
    0-000 號濫用藥物尿液檢體檢驗報告、真實姓名代號對照表
    等在卷足資佐證，並有針筒（供施用第一級毒品）1 支扣案
    足資佐證。據此，被告確有上揭施用第一級毒品海洛因之犯
    行，已堪認定。然被告另於95年7月6日傍晚某時，因施用第
    一級毒品海洛因，而於95年7月6日22時許為警通知驗尿後查
    獲，並經本院於95年10月23日以95年度訴字第772 號判決判
    處有期徒刑1年，已於95年11月5日判決確定之事實，亦有臺
    灣高等法院被告前案紀錄表、本院95年度訴字第772 號刑事
    判決在卷足稽。
四、第按，刑事法若干犯罪行為態樣，本質上原具有反覆、延續
    實行之特徵，立法時乃予特別歸類，定為犯罪構成要件之行
    為要素，則行為人基於單一之決意，在密切接近之一定時、
    地持續實行之複次行為，倘依社會通念，於客觀上認為符合
    一個反覆、延續性之行為觀念者，於刑法評價上，即應僅成
    立一罪。學理上所稱「集合犯」之職業性、營業性或收集性
    等具有重複特質之犯罪均屬之，例如經營、從事業務、收集
    、販賣、製造、散布等行為概念者是（最高法院95年度臺上
    字第1079號判決意旨參照）。據此，立法者預設某類犯罪構
    成件本身即具有持續反覆實行複次行為之特徵，乃將之特別
    歸類總括評價為「構成要件單數」實質上一罪之「集合犯」
    。第查，毒品危害防制條例規範之「毒品」本質即具有成癮
    性、濫用性，故施用毒品者，亦多具有「成癮性、濫用性、
    依賴性」，戒除、遮斷不易，因之87年間全文修正及嗣後再
    修正之毒品危害防制條例乃改採觀察、勒戒及強制戒治保安
    處分先行立法，對於初犯施用毒品者，先施以觀察、勒戒及
    強制戒治等保安處分以協助戒除、遮斷毒癮，如施以觀察、
    勒戒及強制戒治等保安處分後，仍無法戒除、遮斷毒癮，始
    處以刑罰。因此，立法者修正毒品危害防制條例時，顯然對
    施用毒品者本質上即具有反覆、延續實行之特徵有所認知，
    而預設將施用毒品者反覆、延續實行施用毒品之複次自然行
    為特別歸類總括評價為刑罰「構成要件單數」實質上一罪之
    「集合犯」甚明。揆諸上開說明，毒品危害防制條例第10條
    第1、2項施用第一、二級毒品罪，在刑法評價上顯應界定評
    價為實質上一罪之「集合犯」。至實務上歷來對於反覆多次
    施用毒品者多認為係屬「構成要件複數」之數行為，而分別
    依刑法修正施行前連續犯或刑法修正施行後數罪實質競合之
    規定分別論一連續犯裁判上一罪或實質競合數罪，則顯有過
    度評價之不當，為本院變更法律見解後所不採，併予敘明。
五、綜上，被告固確有公訴意旨施用第一級毒品海洛因之事實，
    已如上述。然查，被告初於86年間即因施用毒品等案件，經
    臺灣桃園地方法院以86年度訴字第1043號判決判處應執行有
    期徒刑3年2月確定，於89年4月19日假釋出獄，於90年12月1
    4 日縮刑假釋期滿，未經撤銷，以已執行論。又於92年間因
    施用毒品案件，經臺灣桃園地方地方法院檢察署檢察官聲請
    臺灣桃園地方法院以92年度毒聲字第686 號裁定送觀察、勒
    戒後，認有繼續施用毒品傾向，乃經臺灣桃園地方法院檢察
    署檢察官再聲請臺灣桃園地方法院以92年度毒聲字第3607號
    裁定令入戒治處所強制戒治，嗣其強制戒治執行滿3 月後，
    經戒治處所認無繼續戒治之必要，乃報由臺灣桃園地方法院
    檢察署檢察官聲請臺灣桃園地方法院以93年度毒聲字第 962
    號裁定停止戒治，所餘戒治期間付保護管束，迄至93年11月
    20日保護管束期滿，未經撤銷，視為強制戒治期滿，乃經臺
    灣桃園地方法院檢察署檢察官於93年12月30日以93年度戒毒
    偵字第406 號為不起訴處分確定。嗣再因施用第一級毒品海
    洛因及第二級毒品安非他命案件，經本院於95年2 月24日以
    95年度訴字第71號判決分別判處有刑徒刑7月及3月，並定應
    執行刑為有期徒刑9月，且於同年3月22日確定。復因施用第
    一級毒品海洛因案件，經本院於95年10月23日以95年訴字第
    772號判決判處有期徒刑1年，且於96年1 月16日確定等情，
    有臺灣高等法院被告前案紀錄表、本院95年度訴字第772 號
    刑事判決、96年8月2日電話記錄表等在卷足參。據此，觀諸
    被告自86年間起即因施用毒品經法院多次裁定觀察、勒戒、
    強制戒治及判處徒刑執行，幾乎未曾間斷，顯與慣性施用毒
    品者因成癮、濫用及依賴毒品，致無法戒絕、抗拒，而基於
    長期慣性、濫用之一般社會經驗相符，參以被告於本案95年
    12月11日本院準備程序時供稱：「（請為本件認罪之陳述）
    我從7月3日開始施用第一級毒品，一直到95年7 月25日上午
    11時，在住家即新竹縣關西鎮○○里○○路○段85巷3號之住
    處，以針筒注射之方式，施用海洛因，1天施用1次，都是用
    針筒注射的方式施用毒品，都是在家中施用毒品」等情，並
    有被告持有之針筒（供施打第一級毒品）1 支扣案，亦足資
    佐證被告確非僅止於95年7 月25日11時許，非法施用第一級
    毒品海洛因1 次，在在均足徵被告上開供稱伊自95年7月3日
    起至同年月25日被查獲止，仍陸陸續續經常性慣性施用第一
    級毒品海洛因等情，應堪足採信，足認被告確係因施用第一
    級毒品海洛因產生成癮、濫用及依賴性，而基於反覆、延續
    施用第一級毒品海洛因之實質單一「集合」犯意，長期反覆
    、延續施用第一級毒品海洛因無疑。因此，被告自上開本院
    95年度訴字第772 號確定判決所認定之95年7月6日傍晚某時
    起開始反覆多次施用第一級毒品海洛因之行為，雖有「複次
    」之自然行為，然在刑法評價上，仍應總括評價為刑罰「構
    成要件單數」「集合犯」之實質上一罪。據此，被告雖確有
    公訴意旨施用第一級毒品海洛因之事實，然顯與上開本院95
    年度訴字第772 號確定判決所認定被告施用第一級毒品海洛
    之犯行係基於同一「集合犯」之實質上單一犯意所為，而應
    為上開確定判決之既判力效力所及無疑。
六、至公訴人以95年度毒偵字第1745號案件移送併案審理部分，
    其併案理由略以：被告甲○○基於施用第一級毒品海洛因之
    犯意，於95年7 月25日11時許，在其位於新竹縣關西鎮○○
    里○○路○段85巷3號之住處，將針筒注射之方式，非法施用
    第一級毒品海洛因1次。嗣於95年7月25日17時28分許，在新
    竹縣警察局新埔分局，經警對其採尿送驗後，呈鴉片類陽性
    反應，而查悉上情。經查，此部分與檢察官所起訴之施用第
    一級毒品海洛因部分犯罪事實相同，為單純一罪屬事實上同
    一案件，附此敘明。
七、從而，公訴人就被告曾經判決確定之同一案件再行起訴，依
    法自應諭知免訴之判決，並不經言詞辯論為之。
八、據上論斷，應依刑事訴訟法第302條第1 款、第307條，判決
    如主文。
中　　華　　民　　國　　96　　年　　8 　　月　　16　　日
                  刑事第三庭審判長法　官  汪銘欽
　                                法  官  林惠君
                                  法  官  楊數盈
以上正本證明與原本無異。
如不服本判決應於收受本判決後十日內向本院提出上訴書狀，其
未敘述上訴理由者，並得於提起上訴後十日內向本院補提理由書
狀( 均須按他造當事人之人數附繕本 )「切勿逕送上級法院」。
                                  書記官  謝國聖
中　　華　　民　　國　　96　　年　　8 　　月　　16　　日
